臺灣高等法院臺中分院民事裁定
111年度家抗字第27號
抗  告  人  林黃素禎
代  理  人  賴英姿律師 
相  對  人  林碧雲  
代  理  人  張淵森律師

上列抗告人因與相對人間許可訴訟繫屬事實登記事件，對於民國
111年5月4日臺灣臺中地方法院111年度家訴聲字第2號所為裁定
提起抗告，本院裁定如下：
    主  文
原裁定除准供擔保准就附表所示訴訟繫屬事實登記外廢棄。
上開廢棄部分，相對人之聲請駁回。
其餘抗告駁回。
抗告程序費用由抗告人負擔十分之八，餘由相對人負擔。
    理  由
一、抗告意旨略以：
　㈠原裁定附表所示之土地(下稱系爭土地）係被繼承人丙○○於生
    前贈與抗告人，與民法第1187條所定以遺囑處分財產之行為
    有別，故系爭土地之性質並非遺產，自無民法關於特留分規
    定之適用或類推適用，相對人之本案請求顯無理由。
  ㈡丙○○之遺產加計系爭土地後，價值高達新台幣（下同）175,2
    66,810元，相對人主張其特留分為12分之1，特留分總額應
    為14,605,568元，扣除包含系爭土地在內之不動產價值共14
    1,409,127元及其他贈與財產800萬元後，剩餘遺產仍有25,8
    57,683元，遠高於相對人所得主張之特留分總額，相對人仍
    可自其他遺產受到分配。
　㈢縱認相對人之特留分有受到侵害，其回復之特留分仍概括存
    在於遺產之上，並未易為應有部分存在於具體標的物上，故
    相對人僅針對系爭土地主張依其特留分登記為分別所有，仍
    無理由。
  ㈣綜上，相對人既未能釋明其本案請求及訴訟繫屬事實登記係
    屬必要，自無從以擔保方式補其釋明之不足，而應駁回相對
    人訴訟繫屬事實登記之聲請。原裁定准許相對人之請求，顯
    有不當，爰提起抗告，請求廢棄原裁定等語。
二、經查：
　㈠按訴訟標的基於物權關係，且其權利或標的物之取得、設定
    、喪失或變更，依法應登記者，於事實審言詞辯論終結前，
    原告得聲請受訴法院以裁定許可為訴訟繫屬事實之登記；該
    項聲請，應釋明本案請求，釋明如有不足，法院得定相當之
    擔保，命供擔保後為登記，其釋明完足者，亦同，第 5項裁
    定應載明應受判決事項之聲明、訴訟標的及其原因事實，此
    為民事訴訟法第254條第5項、第6項前段、第7項、第 8項所
    明定。前開規定，依家事事件法第51條，於家事訴訟事件亦
    有準用，並非一有訴訟繫屬，即得就全案聲請准為訴訟繫屬
    事實之登記。
　㈡相對人主張伊就抗告人侵害遺產特留分事件已提起回復特留
    分訴訟，由原法院以111年度重家繼訴字第31號受理中。相
    對人為抗告人之女，兩造均為丙○○之繼承人，丙○○於000年0
    月00日死亡，然丙○○於109年1月22日在○○醫學大學附設醫院
    病房中簽立贈與契約書，將民事起訴狀附表所示之不動產（
    含系爭土地)均贈與給抗告人，訴外人即地政士丁○○於丙○○
    死亡後之109年2月18日方辦理申請前開不動產移轉登記，惟
    因丙○○前開贈與係在病危時所為，實質上應屬遺贈之性質，
    依民法第1187條及最高法院104年度台上字第1480號判決意
    旨，縱以遺囑、遺贈或其他方式分配遺產，仍應遵守特留分
    之規定。而相對人未獲得任何遺產分配，自得依民法第1225
    條前段規定，請求抗告人自獲得之遺贈中扣減特留分予相對
    人，故相對人提起前揭訴訟，請求抗告人應將前述不動產侵
    害相對人特留分12分之1部分塗銷等情，業據其提出民事起
    訴狀（含附表）、民事變更訴之聲明暨陳報㈡狀、丙○○遺產
    不動產附表為證（原審卷第17至47頁），復為抗告人所不爭
    執，堪認屬實。 
  ㈢相對人主張伊提起前開訴訟，為使第三人知悉兩造間前開訟
    爭情事，以便阻卻其因信賴登記而善意取得，及避免確定判
    決效力所及之第三人受不測之損害，故相對人依據民事訴訟
    法第254條第5項聲請系爭土地為訴訟繫屬事實登記。如認釋
    明仍有不足，相對人願提供擔保以補釋明之不足等情。經查
    ，依相對人於前開回復特留分事件中所提出前開民事起訴狀
    及民事變更訴之聲明暨陳報㈡狀所載，相對人乃主張丙○○於
    病危時所做之遺產分配，且代書為丙○○遺產之不動產物權為
    移轉時，丙○○業已死亡，類推適用遺贈及遺囑之規定後，已
    侵害相對人之特留分，並行使特留分扣減權，請求抗告人將
    系爭土地所有權登記侵害特留分部分予以塗銷（至於請求抗
    告人移轉登記予相對人部分，於法不合，詳如後述）等情，
    堪認相對人就系爭土地請求塗銷乙節，其訴訟標的係基於物
    權關係，且系爭土地之得、喪、變更須經登記等情，堪認相
    對人就本案訴訟起訴合法且非顯無理由，已為相當之釋明，
    其釋明雖有不足，惟相對人既陳明願供擔保，本院認擔保足
    以補釋明之不足，是相對人聲請許可就系爭土地為如附表所
    示之訴訟繫屬之登記，即無不合。至於相對人於訴訟中併請
    求抗告人移轉系爭土地登記予相對人部分，因系爭土地所有
    權移轉登記經塗銷登記後，即回復為全體繼承人公同共有，
    則相對人如何能夠請求抗告人單獨為移轉登記系爭土地乙節
    ，顯未為相當之釋明，自不能以供擔保補釋明之不足，是抗
    告人抗辯縱認相對人之特留分有受到侵害，其回復之特留分
    仍概括存在於遺產之上，並未易為應有部分存在於具體標的
    物上，故相對人僅針對系爭土地主張依其特留分登記為分別
    所有，仍無理由等語，尚屬可採，是相對人此部分之聲請，
    不應准許。
　㈣抗告人雖以前詞抗辯，惟查：
　　⒈抗告人雖抗辯系爭土地係被繼承人丙○○於生前贈與抗告人
      ，與民法第1187條所定以遺囑處分財產之行為有別，故系
      爭土地之性質並非遺產，自無民法關於特留分規定之適用
      或類推適用，相對人之本案請求顯無理由云云，然查，依
      相對人所陳代書為丙○○遺產之不動產物權為移轉時，丙○○
      已死亡，有無發生系爭土地所有權變動，仍非無疑義，仍
      應由本案受理法院後依法認定，並非本件裁定所得審認，
      是抗告人此部分之抗辯，為不可採。
    ⒉丙○○之遺產加計系爭土地後，價值高達175,266,810元，相
      對人主張其特留分為12分之1，特留分總額應為14,605,56
      8元，扣除包含系爭土地在內之不動產價值共141,409,127
      元及其他贈與財產800萬元後，剩餘遺產仍有25,857,683
      元，遠高於相對人所得主張之特留分總額，相對人仍可自
      其他遺產受到分配云云。惟查，依相對人於訴訟中主張伊
      行使侵害特留分之扣減權，並就含系爭土地在內之丙○○遺
      產之不動產應予塗銷等情，已見前述，則抗告人徒以金額
      計算足夠其特留分計算之金額，或不得易為分別共有等語
      為抗辯，此與相對人之訴訟上之主張不合，且猶待受理法
      院之審斷，自非本件非訟裁定可得審酌，是抗告人此部分
      之抗辯，即非可採。 
　㈤抗告人因訴訟繫屬事實登記所受損害之賠償，其數額應視個
    案情節，因標的物受登記後，抗告人難以處分該標的物所受
    之損害為衡量之標準。原審審酌系爭土地於110年1月之公告
    土地現值為每平方公尺77,018元計算，土地價值為9,165,14
    2元（計算式：77,018×119＝9,165,142），有土地登記第一
    類謄本附在原法院111年度重家繼訴字第31號卷內可憑，而
    相對人起訴時主張因起訴所得獲得之客觀價值為11,793,640
    元，係屬得上訴第三審之事件，參考各級法院辦案期限實施
    要點及少年及家事法院審理期限規則等規定，系爭本案訴訟
    之第一、二、三審辦案期限分別為2年、2年、1年，所需進
    行期間約為5年，並按週年法定利率5％計算抗告人可能遭受
    之損害為2,291,286元（計算式：9,165,142元×5％×5=2,291,
    286）。又審酌訴訟繫屬事實之登記制度，係在藉由將訴訟
    繫屬事實予以登記之公示方法，使第三人知悉訟爭情事，俾
    阻卻其因信賴登記而善意取得，及避免確定判決效力所及之
    第三人受不測之損害，亦即相對人為訴訟繫屬事實登記後，
    並無禁止或限制抗告人處分之效力，僅係難以利用或處分，
    核與假處分之禁止效力不同，自不宜與假處分之擔保金額為
    相同之考量，因認在如附表所示內容為訴訟繫屬事實登記所
    命供擔保金額，應以假處分命供擔保金額3分之1為適當，又
    為便於相對人提供擔保，爰酌定如原裁定主文所示之擔保金
    額。
　㈥綜上所述，相對人聲請就系爭土地為訴訟繫屬事實之登記，
    如附表所示部分，為有理由，應予准許，逾此範圍之聲請，
    為無理由，不應准許。原裁定准許上開不應准許部分，尚有
    未洽，爰廢棄改判如主文第2項所示，至於如附表所示部分
    ，原裁定予以准許，核無違誤。抗告人抗告意旨指摘原裁定
    此部分不當，求予廢棄，為無理由，應予駁回。
　㈦抗告人雖具狀稱：兩造於原審已合意停止訴訟，本件抗告程
    序亦應停止云云，然查，訴訟程序當然停止或裁定停止間，
    法院及當事人不得為關於本案之訴訟行為，此於合意停止訴
    訟程序準用之，民事訴訟法第188條第1項前段、第189條第 
    3項分別定有明文。所謂「本案之訴訟行為」，係指凡足使
    停止之訴訟程序繼續進行或終結之訴訟行為均屬之（最高法
    院84年度台上字第1229號判決意旨參照）。本件許可訴訟繫
    屬事實登記事件，具有時效性，且依其目的性亦不屬於前開
    「本案之訴訟行為」之範圍內，故不予停止抗告程序，附此
    敘明。
三、據上論結，本件抗告為一部有理由、一部無理由，爰裁定如
    主文。
中　　華　　民　　國　　111 　年　　7 　　月　　27　　日
　　　　　　　　家事法庭　　審判長法　官　王　銘
　　　　　　　　　　　　　　　　　法　官　高英賓
　　　　　　　　　　　　　　　　　法　官　張國華
正本係照原本作成。
不得再抗告。
　　　　　　　　　　　　　　　　　書記官　柯孟伶
　　　　　　　　　　　　　　　　　
中　　華　　民　　國　　111 　年　　7 　　月　　27　　日

附表：
 訴 訟 繫 屬 登 記 事 項 應受判決事項之聲明 甲○○○應將坐落臺中市○○區○○段0000地號（面積119平方公尺、權利範圍全部）之土地，於民國109年3月24日辦理之移轉登記，其中侵害乙○○特留分12分之1部分塗銷。 訴訟標的 乙○○就甲○○○繼承遺產行使扣減權。 原因事實 乙○○與甲○○○均為被繼承人丙○○之繼承人，丙○○於000年0月00日死亡，其於生前109年1月22日簽訂贈與契約書，將上開土地贈與予甲○○○，惟於丙○○死亡後之109年2月18日方辦理申請該不動產之移轉登記。丙○○之贈與係在其病危時所為，實質上應屬遺贈之性質。乙○○之特留分受侵害，業已提起回復特留分訴訟，請求甲○○○應將上開土地移轉登記侵害乙○○特留分12分1部分塗銷。